【裁判字號】    95,台上,3243
【裁判日期】    950614
【裁判案由】    違反商業會計法
【裁判全文】
最高法院刑事判決            九十五年度台上字第三二四三號
    上  訴  人  台灣高等法院檢察署檢察官
    被      告  甲○○原名羅.
                        131.
上列上訴人因被告違反商業會計法案件，不服台灣高等法院中華
民國九十五年四月四日第二審更審判決（九十四年度上更(一)字第
二八三號，起訴案號：台灣士林地方法院檢察署八十八年度調偵
字第四七號），提起上訴，本院判決如下：
    主  文
原判決撤銷，發回台灣高等法院。
    理  由
本件原判決認定被告甲○○（原名羅素憶）為雙鑫股份有限公司
（下稱雙鑫公司）負責人，自民國八十六年十二月間某日起至八
十七年二月間止，向安磊有限公司（下稱安磊公司）及安容企業
有限公司（下稱安容公司）負責人乙○○換得由乙○○分以該二
公司為發票人名義簽發如原判決附表一所示之支票七張。乙○○
亦明知被告換取支票係用以向銀行辦理貼現之用，而依當時關於
銀行辦理貼現之規定，貼現支票須限於合法商業行為。詎被告為
順利辦理貼現，竟自八十六年十二月間某日起至八十七年三月間
某日止，與雙鑫公司會計人員陳建誠、李佳玲及乙○○基於虛偽
填製會計憑證之概括犯意聯絡，明知安磊公司、安容公司並未向
雙鑫公司買受玩具、日用工具、衣服等物，而由被告指示陳建誠
、李佳玲，將安磊公司、安容公司向雙鑫公司買受上開物品之不
實事項，連續填載於如原判決附表二所示之七張統一發票上，並
由乙○○提供統一發票內容所示玩具一批之附表，而製作不實之
會計憑證。被告因雙鑫公司自八十六年十二月間即陷入週轉不靈
之情形，卻基於意圖為自己不法所有之概括犯意，隱瞞上揭七張
支票並非合法商業往來取得，連續於原判決附表三所示之時間，
先後將該支票及經由合法商業行為所取得之明昌機械股份有限公
司（下稱明昌公司）、和震源實業有限公司（下稱和震源公司）
、創府實業有限公司（下稱創府公司）等所簽發之支票，及上揭
之不實統一發票，向中國農民銀行大同分行、第一商業銀行大稻
埕分行分別辦理貼現，使該二家銀行陷於錯誤而購入票據，先後
交付如該附表三所示之金額給被告等情。因而撤銷第一審之科刑
判決，改判依牽連犯關係，從一重仍論處被告共同連續商業負責
人，以明知為不實之事項而填製會計憑證罪刑。固非無見。
惟查：(一)、認定事實所憑之證據，須與卷內證據資料相符，始為
適法，否則即有證據上理由矛盾之違法，自足構成撤銷之原因。
原判決事實認定被告「與雙鑫公司會計人員陳建誠、李佳玲及乙
○○……基於虛偽填製會計憑證之概括犯意聯絡，……由甲○○
指示陳建誠、李佳玲，將……不實事項，連續填載於如（原判決
）附表二所示之七張統一發票上」（見原判決第一頁倒數第一至
五行、第二頁第一行）。然陳建誠僅證稱：伊有簽發雙鑫公司之
支票（見第一審卷第七十三頁），發票部分則「我沒有經手，不
是我的筆跡」（見同上卷第七十五頁），參諸另證人李佳玲供證
原判決附表二編號二至七之統一發票係渠所開立等語（見同上卷
第一二六、一二七、一三二頁），是原判決認定被告指示陳建誠
不實登載七張統一發票一節，即有證據上理由矛盾之違誤。(二)、
與待證事實有重要關係之證據，雖經調查，如尚未完全明瞭者，
即與未經調查無異，遽行判決，仍有應於審判期日調查之證據而
未予調查之違失。系爭登載內容不實之統一發票計有七張，其中
品名部分記載為「玩具一批（明細如附表）」者計有五張（見調
偵卷第四十四至四十六頁），陳建誠雖指證其中如原判決附表二
編號六所示之發票一張，所載情形係依乙○○所提供之資料而登
載（見第一審卷第六十八頁），卻為乙○○所否認（見同上卷第
七十六頁），實情如何？原審未予根究明白，遽行判決，難認無
證據調查職責未盡之違失。且其逕認七張發票內容均依乙○○提
供內容而製作（見原判決第二頁第一、二行），同有認定事實與
卷內證據不完全適合之判決理由矛盾之違誤。(三)、有罪判決書，
須其事實記載與理由說明互相適合，方為合法，倘其事實記載前
後齟齬，或理由說明彼此矛盾，自屬判決理由矛盾，其判決當然
違背法令。原判決事實欄記載上揭七張乙○○以安磊公司及安容
公司名義簽發之支票，「係用以向銀行辦理貼現之用」（見原判
決第一頁倒數第八、九行、第二頁第六、十、十一行），乃其事
實欄之附表三編號一部分，則認定「作為申請開立國內信用狀擔
保用……」（見原判決第十三頁第一、二行），已有認定事實前
後齟齬之情形；其理由一－（十一）內，說明：「被告係持附表
一之支票與經由『合法商業行為』所取得之明昌公司、創府公司
、和震源公司支票辦理貼現，而得核貸如附表三各欄所示金額，
各欄所示金額實乃貼現銀行就貼現票據之總額折扣購入，無從區
分何部分之金額為何張支票貼現之結果。故本院認定之詐欺金額
應係如附表三各欄所載，附表一支票面額占各次票貼所用支票總
面額比例，則屬量刑參考。」（見原判決第五頁倒數第四至十行
）。然上揭明昌、創府、和震源等三公司之支票貼現部分，既謂
係以合法商業行為所得之支票辦理，又認構成詐欺罪，顯有判決
理由矛盾之違法。以上，或為上訴意旨所指摘，或屬本院得依職
權調查之事項，應認原判決仍具有撤銷發回更審之原因。原判決
認被告所牽連犯詐欺罪部分，雖屬刑事訴訟法第三百七十六條第
四款所列不得上訴於第三審之罪名，因基於審判不可分之原則，
爰併予發回。
據上論結，應依刑事訴訟法第三百九十七條、第四百零一條，判
決如主文。
中    華    民    國  九十五  年    六    月   十四   日
                      最高法院刑事第八庭
                          審判長法官  張  淳  淙
                                法官  張  春  福
                                法官  呂  丹  玉
                                法官  洪  昌  宏
                                法官  蔡  彩  貞
      本件正本證明與原本無異
                                      書  記  官
中    華    民    國  九十五  年    六    月   十九   日
                                                      Ｅ


司法院資訊處製作；財團法人民間司法改革基金會備份。
